臺灣高等法院臺中分院刑事判決　　　　100年度上易字第887號
上　訴　人　臺灣臺中地方法院檢察署檢察官
上　訴　人
即　被　告　蔡宗羱
被　　　告　劉宏毅
上列上訴人因被告等傷害案件，不服臺灣臺中地方法院100年度
易字第1288號中華民國100年5月19日第一審判決（起訴案號：臺
灣臺中地方法院檢察署99年度偵字第8777號），提起上訴，本院
判決如下：
    主  文
原判決關於劉宏毅部份撤銷。
劉宏毅傷害人之身體，處拘役拾日，如易科罰金，以新臺幣壹仟
元折算壹日。
其他上訴駁回。
    事  實
一、蔡宗羱前於民國94年間，因偽造文書等案件，經臺灣臺中地
    方法院以94年度訴字第1841號判決判處有期徒刑4月、3月，
    應執行有期徒刑6月確定，甫於95年5月15日縮刑期滿執行完
    畢。劉宏毅為蔡宗羱同社區居民，認蔡宗羱未繳公共用電電
    費，將蔡宗羱之水錶予以關閉，蔡宗羱為打開水錶開關用水
    ，二人於99年2月21日11時30分許，在臺中市○區○○街53
    巷12號之樓梯間，因此發生口角爭執後，劉宏毅抱住蔡宗羱
    ，蔡宗羱掙脫，並回手毆打劉宏毅，劉宏毅因而受有臉、頭
    皮及頸之挫傷、手磨損或擦傷；蔡宗羱亦因被劉宏毅抱住掙
    脫時，相互拉扯時，因而受有胸壁挫傷、肘、前臂及腕磨損
    或擦傷之傷害。
二、案經劉宏毅、蔡宗羱相互訴由臺中市政府警察局第一分局報
    由台灣台中地方法院檢察署檢察官偵查起訴。
    理  由
一、訊據被告蔡宗羱、劉宏毅均矢口否認有何傷害犯行，被告蔡
    宗羱辯稱：是劉宏毅用雙手很用力抓住伊，伊掙脫的時候，
    劉宏毅因此而受傷的，伊未出手打劉宏毅云云。被告劉宏毅
    辯稱：當天早上約11點左右，蔡宗羱又去打開地下室水電開
    關的電源，伊又去關掉，在1樓往地下室的樓梯間，蔡宗羱
    用雙手勒住伊脖子，我用手架開，蔡宗羱可能因此受傷，伊
    掙脫後，蔡宗羱又用右手打我2邊臉頰5、6下，伊沒有還手
    ，蔡宗羱又用右手毆打我的肚子10幾下，伊用手架開之行為
    係正當防衛云云。惟查：
  (一)證人即被告二人之鄰居趙曉濱於原審具結證稱：99年2月21
    日上午11時30分許，劉宏毅與蔡宗羱二人在因用水的問題在
    臺中市○區○○街53巷12號樓梯間先有口角衝突，進而有肢
    體上的推擠拉扯。我在樓梯間就看到劉宏毅、蔡宗羱為了水
    的問題發生爭執，蔡宗羱說他要去地下室打開電源，劉宏毅
    要阻止，蔡宗羱有推劉宏毅，但劉宏毅追下去把蔡宗羱拉上
    來，用他龐大的身體壓制蔡宗羱，之後劉宏毅就馬上跑到二
    樓樓梯間來阻止我打開電源，他先把我拉開後，再把我開的
    電源關掉，接著又跑下去找蔡宗羱，我趁他跑下去的空檔就
    又把電源打開，之後我也跟著下到一樓樓梯間就看到劉宏毅
    又壓制住蔡宗羱，就是以手肘環繞住蔡宗羱的脖子，將他壓
    制在你的腋下。蔡宗羱就一直掙扎要掙脫，之後劉宏毅可能
    也覺得自己有錯，所以就把蔡宗羱鬆開等語。
  (二)查劉宏毅因與蔡宗羱衝突事件受有臉、頭皮及頸之挫傷、手
    磨損或擦傷之傷害，業據劉宏毅提出診斷證明書一紙為證，
    苟在上開衝突衝中，僅劉宏毅壓制住蔡宗羱，蔡宗羱掙脫，
    則依常情劉宏毅應僅會手部磨損或擦傷，不致受有臉、頭皮
    及頸之挫傷，是以蔡宗羱顯然在該衝突中有出手反擊劉宏毅
    甚明，趙曉濱上開證詞有迴護蔡宗羱之情，應係避重就輕之
    詞，有關蔡宗羱未出手打劉宏毅部份之證詞，不足採信，蔡
    宗羱否認有出手毆打劉宏毅亦係卸責之詞，不足採信。被告
    蔡宗羱犯行既經劉宏毅指述綦詳，並有相符之診斷證明書可
    憑，其傷害犯行，事證明確，犯行洵堪認定，應依法論科。
  (三)被告劉宏毅有以手肘環繞住蔡宗羱的脖子，將蔡宗羱壓制在
    腋下等情，業據趙曉濱證述在卷，蔡宗羱因而受有胸壁挫傷
    、肘、前臂及腕磨損或擦傷之傷害，亦據蔡宗羱提出診斷證
    明書一紙為證，復查劉宏毅與蔡宗羱年紀相差懸殊（劉宏毅
    僅45歲、蔡宗羱高達57歲）、體型差異甚大（劉宏毅身材魁
    武壯碩、蔡宗羱矮小瘦弱），所導致雙方體力之差距，劉宏
    毅有以其身材壓制蔡宗羱，因而肇致蔡宗羱受有如起訴書所
    載之傷害等情，亦與常情相符。則被告蔡宗羱所受之傷，顯
    係因劉宏毅抱住蔡宗羱，蔡宗羱掙脫時，相互拉扯所受之傷
    ，劉宏毅明知抱住蔡宗羱，蔡宗羱要掙脫，相互拉扯，蔡宗
    羱有可能因此受傷，仍為之，其有傷害之預見，且發生並不
    違背其本意，核亦該當於未必故意傷害之犯行。
  (四)被告劉宏毅雖辯稱：伊因為阻擋蔡宗羱到地下室打開水錶電
    源開關，蔡宗羱為了推開伊，所以有先勒住伊脖子。之後伊
    實在是喘不過氣，所以有將蔡宗羱的手架開，蔡宗羱因此受
    傷，伊係正當防衛云云。惟按正當防衛必須對於現在不法之
    侵害，始足當之，侵害業已過去，或無從分別何方為不法侵
    害之互毆行為，均不得主張防衛權，而互毆係屬多數動作構
    成單純一罪，而互為攻擊之傷害行為，縱令一方先行出手，
    還擊之一方，在客觀上苟非單純對於現在不法之侵害為必要
    排除之反擊行為，因其本即有傷害之犯意存在，自無主張防
    衛權之餘地。且正當防衛不罰之阻卻事由，係以行為人對於
    現在不法之侵害，本乎防衛自己權利之意思，在客觀上有時
    間之急迫性，並具備實施反擊予以排除之必要性，且其因所
    受法益之被害，亦符合相當性之情形，予以實施防衛行為者
    ，始克相當。若行為人所實施之反擊，雖符合時間急迫性之
    條件，然於客觀上若不具備實施反擊之必要性，或實施方法
    、手段有失權益均衡相當性，而該當某一犯罪構成要件者，
    仍具備行為之違法可罰性，自亦應依法課予應負之刑責。經
    查：蔡宗羱所受之傷，係因劉宏毅抱住蔡宗羱，蔡宗羱掙脫
    時，相互拉扯所受之傷，已如前述，則既係由劉宏毅先抱住
    蔡宗羱，二人因而拉扯，則劉宏毅抱住蔡宗羱之時，及蔡宗
    羱要掙脫時，劉宏毅並未受到現在不法之侵害，依前所述，
    自不能主張其行為為正當防衛，被告劉宏毅辯稱伊係正當防
    衛云云，顯不足採。
二、核被告蔡宗羱、劉宏毅所為，均係犯刑法第277條第1項之傷
    害罪嫌。又被告蔡宗羱前於94年間，因偽造文書等案件，經
    臺灣臺中地方法院以94年度訴字第1841號判決判處有期徒刑
    4月、3月，應執行有期徒刑6月確定，甫於95年5月15日縮刑
    期滿執行完畢，有刑案資料查註紀錄表1份附卷可稽，其於
    上開有期徒刑執行完畢後，5年以內故意再犯本件有期徒刑
    以上之罪，為累犯，應依刑法第47條第1項之規定，加重其
    刑至二分之一。
三、原審認被告劉宏毅係正當防衛，而為諭知被告劉宏毅無罪之
    判決，惟查被告劉宏毅並不符合正當防衛之要件，有如前述
    ，檢察官之上訴指摘原判決此部份不當為有理由。原判決此
    部份既有上述可議之處，自無可維持，應由本院將原判決撤
    銷改判。爰審酌被告劉宏毅因其行為亦造成蔡宗羱之受傷，
    惟犯後否認犯行，並斟酌其僅以手壓制蔡宗羱，導致蔡宗羱
    受傷，並未出手毆打蔡宗羱，手段較輕微，惟未與蔡宗羱達
    成和解等一切情狀，量處如主文第二項所示之刑，至於被告
    蔡宗羱部份，原審以被告罪證明確，量處如原判決主文所示
    之刑，經核認事用法並無不合，量刑亦屬妥適，被告蔡宗羱
    上訴意旨否認犯罪，核無理由，應駁回其上訴。
據上論結，應依刑事訴訟法第三百六十八條、三百六十九條第一
項前段、第三百六十四條、第二百九十九條第一項前段、刑法第
二百七十七條第一項、第四十一條第一項前段，刑法施行法第一
條之一第一項、第二項前段，判決如主文。
本案經檢察官李月治到庭執行職務。
中    華    民    國   100    年    8     月    4     日
            刑事第六庭    審判長法  官  李  文  雄
                                法  官  陳  如  玲
                                法  官  蔡 王 金 全
上列正本證明與原本無異。
不得上訴。
                                書記官  金  珍  華
中    華    民    國   100    年    8     月    5     日